臺灣高等法院刑事判決　　　　　　　　　　　　　九十一年度上訴字第一二一八號
　　上　訴　人　甲○○
　　即　被　告　　　　　原
右上訴人因妨害兵役案件，不服臺灣板橋地方法院九十年度訴字第一八二八號，中華
民國九十一年一月二十九日第一審判決（起訴案號：臺灣板橋地方法院檢察署九十年
度師偵字第二二號），提起上訴，本院判決如左：
    主  文
原判決撤銷。
甲○○後備軍人，居住處所遷移，無故不依規定申報，累犯，處有期徒刑肆月，如易
科罰金，以參佰元折算壹日。
    事  實
一、甲○○於民國八十六年間曾因違反麻醉藥品管理條例案件，經臺灣士林地方法院
    判處有期徒刑三月確定，於八十八年九月十三日執行完畢。其係常備兵在空軍服
    役現役期間停役之後備軍人，原住於台北縣板橋市○○街十巷九八號四樓，於八
    十九年十一月間某日（起訴書誤載為九十年五月間）遷離上開住所，搬至台中市
  ○○路七十八之六號二樓居住。甲○○明知身為停役之後備軍人，竟無故不依規
    定辦理居住處所遷移之申報，致台北縣團管區司令部於其停役原因消滅後所發指
    定其應於九十年五月二十三日上午八時，前往台北市○○街三二六號空軍九一一
    指揮部報到之空軍回役一號臨時召集令，送達於甲○○之前開戶籍住所由其繼母
    杜冰虹（甲○○之父乙○○之再婚配偶）收受後，因杜冰虹不知甲○○之聯絡方
    式，無法通知甲○○依照上開召集令指定之時間地點報到。
二、案經台北縣團管區司令部移送台灣板橋地方法院檢察署檢察官偵查起訴。
    理  由
一、右揭事實，業據上訴人即被告甲○○於警訊及原審審理時坦承不諱，並有臨時召
    集令受領回執、台北縣警察局海山分局公文交辦單、台北縣團管區司令部報告書
    各一件（偵查卷第一、三、四頁）、及法務部戶役政連結作業系統之全戶戶籍資
    料在卷可稽，被告之自白與事實相符。本案事證明確，被告甲○○之犯行洵堪認
    定。
二、按常備兵在現役期間停役或退伍為後備役者，為後備軍人，應受後備管理，兵役
    法第二十七條第二款定有明文。而後備軍人其戶籍遷徙或住址變更時，依後備軍
    人管理規則第七條第二款、第十七條規定，應依相關戶籍法規向主管單位申報異
    動登記。被告身為後備軍人，其居住處所遷移，竟無故不依規定申報，核其所為
    ，係犯修正前妨害兵役治罪條例第十一條第一項第三款之罪。被告行為後，妨害
    兵役治罪條例業於九十一年六月二十六日修正公布，於同年六月二十八日生效，
    原妨害兵役治罪條例第十一條第一項各款之罪已改列為第十條第一項，除增加須
    意圖避免召集之主觀意思要件外，並將法定刑由一年以下有期徒刑、拘役或三百
    元以下之罰金，修正提高為一年以下有期徒刑、拘役或新台幣九萬元以下之罰金
    ，相比較之下，自以適用修正前之規定有利於被告。公訴意旨雖認被告係犯修正
    前妨害兵役治罪條例第十一條第三項、第一項第三款之罪，應依同條例第六條論
    科；惟查修正前妨害兵役治罪條例第十一條第三項、第一項第三款之罪，除須後
    備軍人居住處所遷移，無故不依規定申報外，尚須因而致使召集令無法送達，始
    克相當；查兵役法施行法業於八十九年十二月六日修正公布，有關召集通報人之
    規定業已刪除，而前開召集令送達於被告戶籍住所後，因未會晤被告，而由被告
    之同居人即其父再婚配偶杜冰虹收受，有臨時召集另受領回執及法務部戶役政連
    結作業系統全戶戶籍資料在卷可稽，參諸行政程序法第七十三條第一項規定，該
    召集令已合法送達，並非無法送達，且被告亦坦承係因其繼母杜冰虹不知其聯絡
    方式，並未告知收受臨時召集令之事等語，故被告所為與修正前妨害兵役治罪條
    例第十一條第三項之「致使召集令無法送達」之構成要件尚屬有間，不能遽以該
    罪相繩，惟檢察官起訴之基本社會事實仍屬相同，自應依法變更起訴法條。被告
    於八十六年間因違反麻醉藥品管理條例案件，經臺灣士林地方法院判處有期徒刑
    三月確定，於八十八年九月十三日執行完畢，有臺灣高等法院檢察署刑案紀錄簡
    覆表各一件附卷可稽，其於有期徒刑執行完畢後五年內再犯有期徒刑以上之本罪
    ，為累犯，應依法加重其刑。
三、原判決對被告予以論科，固非無見，惟查被告行為後，妨害兵役治罪條例業於九
    十一年六月二十六日修正公布，於同年六月二十八日生效，原妨害兵役治罪條例
    第十一條第一項各款之罪已改列為第十條第一項，法定刑則由一年以下有期徒刑
    、拘役或三百元以下之罰金，修正提高為一年以下有期徒刑、拘役或新台幣九萬
    元以下之罰金，原判決未及就新舊法比較適用，已有未合，又原判決關於被告如
何具有後備軍人身份、及不構成修正前妨害兵役治罪條例第十一條第三項、第一
    項第三款之罪部分，所持之法律依據尚非允洽。被告提起上訴，空言聲明不服，
    雖無理由，然原判決既有可議，自屬無法維持，應由本院將原判決撤銷，另為適
    法之諭知。爰審酌被告犯罪之動機、目的、手段、所生危害及犯罪後坦承犯行，
    態度尚稱良好等一切情狀，量處如主文第二項所示之刑，並諭知易科罰金之折算
    標準，以示懲儆。
四、被告經合法傳喚，無正當理由不到庭，爰不待其陳述，逕行判決。
據上論斷，應依刑事訴訟法第三百六十九條第一項前段、第三百六十四條、第二百九
十九條第一項前段、第三百條、第三百七十一條、修正前妨害兵役治罪條例第十一條
第一項第三款、刑法第十一條前段、第二條第一項但書、第四十七條、第四十一條第
一項前段、罰金罰鍰提高標準條例第一條前段、第二條，判決如主文。
本案經檢察官李良忠到庭執行職務。
中      華      民      國      九十一      年     九     月    三十    日
                              臺灣高等法院刑事第二十三庭
                                  審判長法  官 黃  瑞  華
                                        法 官 雷  雯  華
                                        法  官 宋      祺
右正本證明與原本無異。
檢察官如不服本判決應於收受送達後十日內向本院提出上訴書狀，其未敘述上訴之理
由者並得於提起上訴後十日內向本院補提理由書（均須按他造當事人之人數附繕本）
。
被告不得上訴。
                                        書記官 蔡  慧  娟
中      華      民      國      九十一      年     十     月     一     日
附錄：本判決論罪科刑法條全文
修正前妨害兵役治罪條例第十一條第一項第三款
後備軍人有左列行為之一者，處一年以下有期徒刑、拘役或三佰元以下罰金：
三、居住處所遷移、無故不依規定申報者。
